---
format:
  revealjs:
    title-slide: false
    logo: images/log.png
    theme: multinivel.scss
    incremental: true 
    slideNumber: true
    auto-stretch: false
    transition: fade
    transition-speed: slow
editor: source
---

# 

```{r}
if (!require("pacman")) install.packages("pacman") # solo la primera vez
pacman::p_load(lme4,
               kableExtra,
               haven,
               car,
               sjmisc,
               sjPlot,
               stargazer,
               ggplot2,
               ggeffects,# gráficos
               dplyr, # manipulacion de datos
               equatiomatic,
               htmltools) # paquetes a cargar

options(scipen = 999) # para desactivar notacion cientifica
rm(list = ls()) # para limpiar el entorno de trabajo

load("~/Documents/GitHub/trabajo1-grupo-4/output/data3.Rdata")

#modelos sin centrado
results_0 = lmer(perc_mig ~ 1 + (1 | pais), data = data)
results_1 = lmer(perc_mig ~ 1 + female + pos_pol + nacionalismo + personal_income + (1 | pais), data = data)
results_2 = lmer(perc_mig ~ 1 + meanschooling + happines_promedio_pais + (1 | pais), data = data)
results_3 = lmer(perc_mig ~ 1 + meanschooling + happines_promedio_pais + female + pos_pol + nacionalismo + personal_income + (1 | pais), data = data)
results_4=lmer(perc_mig ~ 1 + meanschooling + happines_promedio_pais + female + pos_pol + nacionalismo + personal_income +( 1 + nacionalismo | pais), data = data)
results_5 = lmer(perc_mig ~ 1 + meanschooling + happines_promedio_pais + female + pos_pol + nacionalismo + personal_income + happines_promedio_pais*nacionalismo + (1 | pais), data = data)

#modelos con centrado
model_1= lmer(perc_mig ~ 1 + female + pos_pol_cmc + nacionalismo_cmc + personal_income_cmc + (1 | pais), data = data)
model_2= lmer (perc_mig ~ 1 + meanschooling_gmc + happiness_gmc + (1 | pais), data = data)
model_3= lmer (perc_mig ~ 1 + meanschooling_gmc + happiness_gmc + female + pos_pol_cmc + nacionalismo_cmc + personal_income_cmc + (1 | pais), data = data)
model_4= lmer (perc_mig ~ 1 + meanschooling_gmc + happiness_gmc + female + pos_pol_cmc + nacionalismo_cmc + personal_income_cmc + (1 + nacionalismo_cmc | pais), data = data)
model_5 = lmer(perc_mig ~ 1 + meanschooling_gmc + happiness_gmc + female + pos_pol_cmc + nacionalismo_cmc + personal_income_cmc + happiness_gmc*nacionalismo_cmc + (1 | pais), data = data)
```

::: columns
::: {.column width="20%"}
:::

::: {.column .column-right width="80%"}
# **Opiniones negativas sobre la migración: la influencia del país y el contexto**

------------------------------------------------------------------------

**Paula Córdova, Jesús Díaz Molina & Benjamín Zavala**

::: {.red2 .medium}
**Análisis de datos multinivel - 2025**

**Departamento de Sociología, Universidad de Chile**
:::

Santiago, 24 de Junio de 2025
:::

[Github repo](https://github.com/multinivel-facso/trabajo1-grupo-4)
:::

::: notes
Aquí mis notas
:::

# Introducción

## Objeto de estudio

-   Opiniones negativas hacia la migración y sus cambios según país.

-   Migración como fenómeno global, más de 304 millones de migrantes en el mundo (ONU, 2025)

-   Fenómeno multicausal, encontramos causas económicas, políticas o sociales (Armijos-Orellana et al, 2022)

## Factores asociados de nivel 1

-   En comparativa respecto a las mujeres, son los hombres quienes presentan una mayor tendencia de opiniones negativas hacia la migración (Servicio Jeusita de Migrantes, 2020)

-   Existe una tendencia entre posiciones de extrema derecha y opiniones negativas hacia los migrantes (Servicio Jesuita a Migrantes, 2020; Akkerman, 2018)

-   Las tendencias nacionalistas, a veces recaladas en el discurso "patriota", presentan una mayor tendencia hacia una opinión negativa a los migrantes (Akkerman, 2018; Buraschi y Aguilar-Idañez, 2023).

-   Aquellos sectores con menor nivel de ingreso, pueden presentar tendencias hacia opiniones más negativas contra los migrantes, debido por la competencia en puestos no especializados de trabajo. (Romero, 2021; Emmenegger y Klemmensen, 2013)

## Factores asociados de nivel 2

-   Los regímenes más democráticos, usualmente relacionados a la socialdemocracia o los Estados de Bienestar, suelen presentar una opinión más positiva respecto a los migrantes (Romero, 2021)
-   El nivel de escolaridad medio influye en las opiniones hacia los migrantes por un motivo parecido al de los sectores de menor ingreso, y es que se forma competencia por aquellos trabajos no especializados que no requieren escolaridad de más años (Emmenegger y Klemmensen, 2013)

##  {data-background-color="#5f5758"}

::: {.center .middle}
[¿En qué medida los factores contextuales de cada país, como su democracia y su promedio de escolaridad, y los factores individuales, como el ser mujer, la posición política, el nacionalismo, y el ingreso propio, influyen en tener una opinión negativa hacia las personas migrantes?]{style="font-size: 150%;"}
:::

# Hipótesis:

Nivel 1:

-   $H_1$: Personas que se identifican con posiciones políticas inclinadas a la derecha tenderán hacia opiniones más negativas respecto a la migración.

-   $H_2$: Personas con menores niveles de ingresos tenderán hacia una opinión más negativa hacia la migración.

-   $H_3$: Las mujeres tienen opiniones menos negativas hacia la migración que los hombres.

-   $H_4$: A mayor nivel de nacionalismo se presenta una mayor opinión negativa hacia la migración.

## Nivel 2

-   $H_5$: Países con menores promedios de años de escolaridad presentan opiniones más negativas hacia la migración.

-   $H_6$: Países con menores niveles de democracia institucionalizada tendrán opiniones más negativas hacia la migración.

Nivel 3

-   $H_7$: El promedio de felicidad de un país atenúa el efecto del nacionalismo en la opinión frente a los migrantes.

# Metodología {data-background-color="#5f5758"}

## Datos

-   Séptima ola del World Values Survey (WVS), con datos recolectados entre 2017 y 2022.

-   Presenta datos individuales y contextuales por país, obtenidos de otras instituciones.

-   Tras limpieza con listwise, 54984 casos y 46 países.

## Variables {.scrollable .smaller}

```{r tbl-1, results='hide'}

#Variables nivel 1 individual

nivel1 <- data %>%
  select(perc_mig, female, nacionalismo, pos_pol, personal_income)

desc_level_1 <- stargazer(as.data.frame(nivel1),
          type = "html",
          title = "Nivel 1 (individual)",
          digits = 2, summary.stat = c("n","min", "p25", "median", "mean", "p75", "max", "sd"))

# Variables de nivel 2 (contextual)
nivel2 <- data %>%
  select(pais, happines_promedio_pais, meanschooling) %>%
  distinct()  # evitar duplicados por comuna

desc_level_2 <- stargazer(as.data.frame(nivel2),
          type = "html",
          title = "Nivel 2 (país)",
          digits = 2, summary.stat = c("n", "min", "p25", "median", "mean", "p75", "max","sd"))

```

```{r, results='asis'}
# Mostrar ambas tablas con títulos manuales
cat("
<h3><strong>Estadísticos descriptivos de Nivel 1 (individual)</strong></h3>
", desc_level_1, "
<br><br>
<h3><strong>Estadísticos descriptivos de Nivel 2 (país)</strong></h3>
", desc_level_2)
```

## Métodos {.smaller}
<div style="font-size: 90%;">
Se estimaron un total de 6 modelos:
</div>
<div style="font-size: 90%;">
Modelo nulo
</div>
<div style="font-size: 80%;">
$$
\text{perc_mig}_{ij} = \gamma_{00} + u_{0j} + r_{ij}
$$
</div>
<div style="font-size: 90%;">
Modelo 1: con variables individuales
</div>
<div style="font-size: 80%;">
$$
\text{perc_mig}_{ij} = \gamma_{00} + \gamma_{01} \text{female} + \gamma_{02} \text{pos_pol} + \gamma_{03} \text{nacionalismo} + \gamma_{04} \text{personal_income} + u_{0j} + r_{ij}
$$
</div>
<div style="font-size: 90%;">
Modelo 2: con variables contextuales
</div>
<div style="font-size: 80%;">
$$
\text{perc_mig}_{ij} = \gamma_{00} + \gamma_{01} \text{meanschooling}+ \gamma_{02} \text{happiness_promedio_pais} + u_{0j} + r_{ij}
$$
</div>
<div style="font-size: 90%;">
Modelo 3: multinivel
</div>
<div style="font-size: 80%;">
$$
\begin{align*}
\text{perc_mig}_{ij} &= \gamma_{00} + \gamma_{01} \text{meanschooling} + \gamma_{02} \text{happiness_promedio_pais} + \gamma_{03} \text{female} + \gamma_{04} \text{pos_pol} + \gamma_{05} \text{nacionalismo} \\ + &\gamma_{06} \text{personal_income} + u_{0j} + r_{ij}\end{align*}
$$
</div>
<div style="font-size: 90%;">
Modelo 4: con pendiente aleatoria
</div>
<div style="font-size: 80%;">
$$
\begin{align*}
\text{perc_mig}_{ij} &= \gamma_{00} + \gamma_{01} \text{meanschooling} + \gamma_{02} \text{happiness_promedio_pais} + \gamma_{03} \text{female} + \gamma_{04} \text{pos_pol} + \gamma_{05} \text{nacionalismo} \\ + &\gamma_{06} \text{personal_income} + u_{0j} + u_{1j} \text{nacionalismo} + r_{ij} \end{align*}
$$
</div>
<div style="font-size: 90%;">
Modelo 5: interacción entre niveles
</div>
<div style="font-size: 80%;">
$$
\begin{align*}
\text{perc_mig}_{ij} &= \gamma_{00} + \gamma_{01} \text{meanschooling} + \gamma_{02} \text{happiness_promedio_pais} + \gamma_{03} \text{female} + \gamma_{04} \text{pos_pol} + \gamma_{05} \text{nacionalismo} \\ + &\gamma_{06} \text{personal_income} + \gamma_{07} \text{happiness_promedio_pais} \times \text{nacionalismo} + u_{0j} + r_{ij} \end{align*}
$$
</div>

# Resultados {data-background-color="#5f5758"}

## Descriptivos

```{r echo=FALSE, warning=FALSE, message=FALSE, results='hide'}

#datos scatterplot
graf_scatt <- data %>%
  group_by(pais) %>%
  summarise(
    perc_mig_prom = mean(perc_mig, na.rm = TRUE),
    happiness_prom = mean(happines_promedio_pais, na.rm = TRUE),
    meanschooling_prom = mean(meanschooling, na.rm = TRUE)
  ) %>%
  na.omit()
```

```{r echo=FALSE, warning=FALSE, message=FALSE, results='asis'}
#cambiar nombres variables del gráfico
plot_scatter(graf_scatt,
             x = meanschooling_prom, 
             y = perc_mig_prom,
             dot.labels = graf_scatt$pais,
             fit.line = "lm",
             show.ci = TRUE) + 
  labs(x = "Nivel promedio de escolaridad del país",
       y = "Opinión negativa promedio sobre migración",
       title = "Scatterplot: Relación entre escolaridad y opinión negativa sobre migración")
```


## Descriptivos
```{r echo=FALSE, warning=FALSE, message=FALSE, results='asis'}
#cambiar nombres variables del gráfico
plot_scatter(graf_scatt,
             x = happiness_prom, 
             y = perc_mig_prom,
             dot.labels = graf_scatt$pais,
             fit.line = "lm",
             show.ci = TRUE) + 
  labs(x = "Nivel promedio de felicidad del país",
       y = "Opinión negativa promedio sobre migración",
       title = "Scatterplot: Relación entre felicidad y opinión negativa sobre migración")
```

## Modelos
```{r echo=FALSE, warning=FALSE, message=FALSE, results='asis'}
#sin centrado
mtabla_sc <-tab_model(results_0, results_1, results_2, results_3, results_4, results_5, 
  show.ci = FALSE, 
  show.se = TRUE,
  dv.labels = c("Nulo","Individual", "Agregado", "Multinivel", "Pendiente aleatoria nacionalismo", "Interacción entre niveles"),
  file = NA)

tabla_sc <- paste0(
  "<style>",
  ".hscroll-sc {",
  "  overflow-x: auto;",
  "  overflow-y: auto;",
  "  max-width: 95vw;",
  "  max-height: 600px;",
  "  margin: 0 auto;",
  "}",
  ".small-table-sc {font-size: 0.5em;}",
  "</style>",
  '<div class="hscroll-sc small-table-sc">',
  mtabla_sc$page.content,
  "</div>")

knitr::asis_output(tabla_sc)
invisible(NULL)      

```

## Con centrado
```{r echo=FALSE, warning=FALSE, message=FALSE, results='asis'}
#con centrado
mtabla_cc <- tab_model(results_0, model_1, model_2, model_3, model_4, model_5, 
  show.ci = FALSE, 
  show.se = TRUE,
  dv.labels = c("Nulo","Individual", "Agregado", "Multinivel", "Pendiente aleatoria nacionalismo", "Interacción entre niveles"),
  file = NA)

tabla_cc <- paste0(
  "<style>",
  ".hscroll-cc {",
  "  overflow-x: auto;",
  "  overflow-y: auto;",
  "  max-width: 95vw;",
  "  max-height: 600px;",
  "  margin: 0 auto;",
  "}",
  ".small-table-cc {font-size: 0.5em;}",
  "</style>",
  '<div class="hscroll-cc small-table-cc">',
  mtabla_cc$page.content,
  "</div>")

knitr::asis_output(tabla_cc)
invisible(NULL)  
```

## Test de devianza
```{r echo=FALSE, warning=FALSE, message=FALSE, results='asis'}

t_devianza <- anova(model_3, model_4)%>%
  as.data.frame()

row.names(t_devianza) <- c( "Modelo 3: Multinivel",
                            "Modelo 4: Pendiente aleatoria")

t_devianza %>%
  kableExtra::kable(digits = 3, caption = "Comparación de modelos") %>%
  kableExtra::kable_styling(
    full_width = FALSE,
    bootstrap_options = c("striped", "hover", "condensed"),
    font_size = 18  # reduce tamaño fuente, default suele ser 14
  )
```

## Pendiente aleatoria

```{r echo=FALSE, warning=FALSE, message=FALSE, results='asis'}
graf_pendiente <- ggpredict(model_4,
                            terms = c("nacionalismo_cmc", "pais [sample=8]"),
                            type = "random")

#grafico
plot(graf_pendiente) +
  labs(title = "Pendiente aleatoria de nacionalismo por país",
       x = "Nacionalismo centrado",
       y = "Opinión negativa sobre migración") +
  theme_minimal()
```

## Interacción

::: columns
::: {.column width="70%"}
```{r echo=FALSE, warning=FALSE, message=FALSE, results='asis'}

plot_model(model_5,
           type = "int",
           terms = c("nacionalismo_cmc", "happiness_gmc")) +
  labs(
    title  = "Interacción: Nacionalismo individual × Promedio de felicidad del país",
    x      = "Nacionalismo (centrado)",
    y      = "Opinión negativa sobre migración",
    colour = "Felicidad promedio del país"
  ) +
  scale_color_manual(values = c("#1b9e77", "#d95f02", "#7570b3")) +
  theme_minimal(base_size = 12) +
  theme(
    plot.title = element_text(face = "bold", hjust = 0.5),
    legend.position = "bottom")

```
:::

::: {.column width="30%"}
La interacción muestra que...
:::
:::


## Casos influyentes
```{r echo=FALSE, warning=FALSE, message=FALSE, results='asis'}
library(influence.ME)

inf_4 <- influence(model_4, "pais")

cook <- cooks.distance(inf_4, sort = TRUE)

corte <- 4/46 # cut point

influyentes <- names(cook)[!is.na(cook) & cook > corte] 

cat("Países influyentes (cook > ", round(corte, 3), "):\n") 

plot(inf_4, which="cook",
     cutoff=corte, sort=TRUE,
     xlab="Cooks Distance",
     ylab="Pais")
```

```{r echo=FALSE, warning=FALSE, message=FALSE, results='hide'}
sigtest(inf_4, test=-1.96)$meanschooling[1:46,]

```

# Conclusiones {data-background-color="#5f5758"}

::: incremental
-   bla bla bla
-   bla bla
-   bla
:::

## Referencias
