---
format:
  revealjs:
    title-slide: false
    logo: images/log.png
    theme: multinivel.scss
    incremental: true 
    slideNumber: true
    auto-stretch: false
    transition: fade
    transition-speed: slow
editor: source
---

# 

```{r}
if (!require("pacman")) install.packages("pacman") # solo la primera vez
pacman::p_load(lme4,
               kableExtra,
               haven,
               car,
               sjmisc,
               sjPlot,
               stargazer,
               ggplot2, # gráficos
               dplyr, # manipulacion de datos
               equatiomatic,
               htmltools) # paquetes a cargar

options(scipen = 999) # para desactivar notacion cientifica
rm(list = ls()) # para limpiar el entorno de trabajo

load(file="~/GitHub/trabajo1-grupo-4/output/data.RData")



results_0 = lmer(perc_mig ~ 1 + (1 | pais), data = data)
results_1 = lmer(perc_mig ~ 1 + female + pos_pol + nacionalismo + personal_income + (1 | pais), data = data)
results_2 = lmer(perc_mig ~ 1 + meanschooling + democ + (1 | pais), data = data)
results_3 = lmer(perc_mig ~ 1 + meanschooling + democ + female + pos_pol + nacionalismo + personal_income + (1 | pais), data = data)
results_4=lmer(perc_mig ~ 1 + meanschooling + democ + female + pos_pol + nacionalismo + personal_income +( 1 + nacionalismo | pais), data = data)
results_5 = lmer(perc_mig ~ 1 + meanschooling + democ + female + pos_pol + nacionalismo + personal_income + meanschooling*nacionalismo + (1 | pais), data = data)
```

::: columns
::: {.column width="20%"}
:::

::: {.column .column-right width="80%"}
# **Opiniones negativas sobre la migración: la influencia del país y el contexto**

------------------------------------------------------------------------

**Paula Córdova, Jesús Díaz Molina & Benjamín Zavala**

::: {.red2 .medium}
**Análisis de datos multinivel - 2025**

**Departamento de Sociología, Universidad de Chile**
:::

Santiago, 24 de Junio de 2025
:::

[Github repo](https://github.com/multinivel-facso/trabajo1-grupo-4)
:::

::: notes
Aquí mis notas
:::

# Introducción

Objeto de estudio

-   Opiniones negativas hacia la migración y sus cambios según país.

-   Migración como fenómeno global, más de 304 millones de migrantes en el mundo (ONU, 2025)

-   Fenómeno multicausal, encontramos causas económicas, políticas o sociales (Armijos-Orellana et al, 2022)

## Factores asociados de nivel 1

-   En comparativa respecto a las mujeres, son los hombres quienes presentan una mayor tendencia de opiniones negativas hacia la migración (Servicio Jeusita de Migrantes, 2020)

-   Existe una tendencia entre posiciones de extrema derecha y opiniones negativas hacia los migrantes (Servicio Jesuita a Migrantes, 2020; Akkerman, 2018)

-   Las tendencias nacionalistas, a veces recaladas en el discurso "patriota", presentan una mayor tendencia hacia una opinión negativa a los migrantes (Akkerman, 2018; Buraschi y Aguilar-Idañez, 2023).

-   Aquellos sectores con menor nivel de ingreso, pueden presentar tendencias hacia opiniones más negativas contra los migrantes, debido por la competencia en puestos no especializados de trabajo. (Romero, 2021; Emmenegger y Klemmensen, 2013)

## Factores asociados de nivel 2

-   Los regímenes más democráticos, usualmente relacionados a la socialdemocracia o los Estados de Bienestar, suelen presentar una opinión más positiva respecto a los migrantes (Romero, 2021)
-   El nivel de escolaridad medio influye en las opiniones hacia los migrantes por un motivo parecido al de los sectores de menor ingreso, y es que se forma competencia por aquellos trabajos no especializados que no requieren escolaridad de más años (Emmenegger y Klemmensen, 2013)

##  {data-background-color="#5f5758"}

::: {.center .middle}
[¿En qué medida los factores contextuales de cada país, como su democracia y su promedio de escolaridad, y los factores individuales, como el ser mujer, la posición política, el nacionalismo, y el ingreso propio, influyen en tener una opinión negativa hacia las personas migrantes?]{style="font-size: 150%;"}
:::

# Hipótesis:

Nivel 1:

-   $H_1$: Personas que se identifican con posiciones políticas inclinadas a la derecha tenderán hacia opiniones más negativas respecto a la migración.

-   $H_2$: Personas con menores niveles de ingresos tenderán hacia una opinión más negativa hacia la migración.

-   $H_3$: Las mujeres tienen opiniones menos negativas hacia la migración que los hombres.

-   $H_4$: A mayor nivel de nacionalismo se presenta una mayor opinión negativa hacia la migración.

## Nivel 2

-   $H_3$: Países con menores promedios de años de escolaridad presentan opiniones más negativas hacia la migración.

-   $H_4$: Países con menores niveles de democracia institucionalizada tendrán opiniones más negativas hacia la migración.

Nivel 3

# Metodología {data-background-color="#5f5758"}

## Datos

-   Séptima ola del World Values Survey (WVS), con datos recolectados entre 2017 y 2022.

-   Presenta datos individuales y contextuales por país, obtenidos de otras instituciones.

-   Tras limpieza con listwise, 54984 casos y 46 países.

## Variables {.scrollable .smaller}

```{r tbl-1, results='hide'}

#Variables nivel 1 individual

nivel1 <- data %>%
  select(perc_mig, female, nacionalismo, pos_pol, personal_income)

desc_level_1 <- stargazer(as.data.frame(nivel1),
          type = "html",
          title = "Nivel 1 (individual)",
          digits = 2, summary.stat = c("n","min", "p25", "median", "mean", "p75", "max", "sd"))

# Variables de nivel 2 (contextual)
nivel2 <- data %>%
  select(pais, democ, meanschooling) %>%
  distinct()  # evitar duplicados por comuna

desc_level_2 <- stargazer(as.data.frame(nivel2),
          type = "html",
          title = "Nivel 2 (país)",
          digits = 2, summary.stat = c("n", "min", "p25", "median", "mean", "p75", "max","sd"))

```

```{r, results='asis'}
# Mostrar ambas tablas con títulos manuales
cat("
<h3><strong>Estadísticos descriptivos de Nivel 1 (individual)</strong></h3>
", desc_level_1, "
<br><br>
<h3><strong>Estadísticos descriptivos de Nivel 2 (país)</strong></h3>
", desc_level_2)
```

## Métodos

... se estimó el siguiente modelo:

$$
y_{ij} = \gamma_{00} + \gamma_{01} \text{ses} + \gamma_{02} \text{female} + \gamma_{03} \text{sector} + \gamma_{04} \text{mnses} + u_{0j} + r_{ij}
$$

# Resultados {data-background-color="#5f5758"}

## Descriptivos

```{r}

```

## Modelos

Los resultados de los modelos de regresión pueden ser presentados en un coefplot

```{r}
plot_model(results_3, 
            title = "", #quitar titulo
            show.values = TRUE, #mostrar valor de efectos
            dot.size = 3, #tamaño circulos
            line.size = 1, #tamaño CI
            value.size = 4, #tamaño valor efectoss
            spacing = 1, #espacio entre efectos
            vline.color = "red", # linea roja en punto neutro (0)
            axis.labels = rev(c("Ses",
                              "Female", 
                              "Sector", 
                              "Mean sed")), #con rev porque automatico los tira en otro orden
            show.legend = FALSE) + # variables dependientes
  theme_bw()
```

## Resultados {.scrollable .smaller}

```{r}
tab_model(results_0, results_1, results_2, results_3, results_4, results_5, 
  show.ci = FALSE, 
  show.se = TRUE,
  dv.labels = c("Nulo","Individual", "Agregado", "Multinivel", "Pendiente aleatoria nacionalismo", "Interacción entre niveles"))
```

## Interacción

::: columns
::: {.column width="70%"}
```{r}

```
:::

::: {.column width="30%"}
La interacción muestra que...
:::
:::

# Conclusiones {data-background-color="#5f5758"}

::: incremental
-   bla bla bla
-   bla bla
-   bla
:::

## Referencias
